【裁判字號】    90,上訴,2368
【裁判日期】    901011
【裁判案由】    誣告
【裁判全文】
臺灣高等法院刑事判決                            九十年度上訴字第二三六八號
    上  訴  人  臺灣板橋地方法院檢察署檢察官
    被      告  甲○○
右列上訴人因被告誣告案件，不服臺灣板橋地方法院八十九年度訴字第七三三號，中
華民國九十年三月廿八日第一審判決（起訴案號：臺灣板橋地方法院檢察署八十八年
度偵字第一五六一五號），提起上訴，本院判決如左：
    主  文
上訴駁回。
    理  由
一公訴要旨：
  檢察官第一審起訴，指被告民國八十八年五月六日下午八時左右，意圖使乙○○受
  刑事處分，虛構乙○○曾經受其委託代繳易科罰金而予侵占入己之事實向臺北縣警
  察局樹林分局誣告乙○○涉嫌犯侵占罪，經移送檢察官偵查後處分不起訴。因而依
  據刑法第一百六十九條第一項之誣告罪名訴請處斷。
二本院之判斷：
  (一)刑法上之誣告罪，係以行為人故意虛構申告事實為要件。此項誣告犯意之有無，
    在訴訟上須依積極證據而為嚴格證明。無論其為直接證據或間接證據，均須達於
    通常之人無所懷疑而得確信其為真實之程度。倘若未達此一程度，而有合理懷疑
    之存在，依據「罪證有疑，利歸被告」之無罪推定法則，即應儘先為有利被告之
    認定。
  (二)檢察官起訴被告涉嫌誣告他人犯罪，無非係以：告訴人對於前述事實指訴甚詳；
    被告前此曾因另案執行有期徒刑易科罰金，所為委託告訴人代為繳納致遭侵占之
    陳述，有違常情；證人吳明財、林國雄均否認目睹被告將錢交付告訴人，證人蕭
    家茹亦不能證明確有其事；且被告關於遭人侵占財物之來源、金額、交付時間及
    交付當時情況，先後陳述不一，為其論據。經查：
    1.被告堅決否認誣告他人，辯稱確曾攜款前往告訴人住處，託其代繳易科罰金。
      此項辯解，固與告訴人所為陳述各執情詞。經原審徵得彼二人同意，囑託法務
      部調查局實施測謊鑑定結果，被告稱「曾攜款到乙○○住處」、「有交付乙○
      ○系爭金錢」，均無情緒波動反應，研判未說謊，而告訴人所為「甲○○未曾
      攜款到其住處」、「甲○○未曾交付其系爭金錢」之陳述，均呈情緒波動反應
      ，研判有說謊，有該局九十年陸(三)字第八九一○二六一七號鑑定通知書在卷可
      憑。按測謊鑑定，係依一般人在說謊時，會產生遲疑、緊張、恐懼、不安等心
  理波動現象，乃以科學方法，由鑑定人利用測謊儀器，將受測者之上開情緒波
      動反應情形加以紀錄，用以分析判斷受測者之供述是否違反其內心之真意而屬
      虛偽不實。倘若鑑定機構具備專業之知識技能，復依保障緘默權之程序事先獲
      得受測者之同意，基所使用測謊儀器及測試問題、方法在專業上之可靠性，該
      測謊結果，如就有利之供述，經鑑定人分析判斷有不實之情緒波動反應，依據
      補強性法則，得供裁判之佐證，其證明力如何，事實審法院有自由判斷之職權
      ；反之，若其有利之供述，經鑑定並無任何虛偽供述之情緒波動反應，又無其
      他合法之積極證據足以證明該部分犯罪事實時，即可印證其真實性，非不得為
      有利於受測者之認定（參考最高法院八十八年度台上字第二九三六號判決）。
      應認被告所為有利於己之辯解尚屬真實，至於告訴人否認侵占之陳述則顯有存
      疑，要難遽採為不利被告之認定依據。
    2.被告自警訊時起，即已明確供稱：本案係因收受執行通知之初時限急迫，惟恐
      不及籌錢，請求告訴人幫忙，嗣後遂有委託代繳之事（偵卷第九頁）。告訴人
      在警訊中亦供稱「宋說一時湊不足這筆罰款，我便告訴宋：既然你罰金不足，
      我可幫你代向執行書記官請求延期」（偵卷第廿五頁背面），顯見被告確曾由
      於不及籌款完納罰金而向告訴人求助，所辯尚非無因。其因個案特殊原故而向
      告訴人請求協助，與前此是否曾因另案而易科罰金之經驗並無關連。檢察官僅
      因被告曾因另案執行有期徒刑易科罰金，認其並無不諳執行程序而委告訴人代
      繳之必要，推測被告所訴有違常情，亦有誤會。
    3.行為人是否因申告他人而構成誣告罪名，與所申告之案件是否成立犯罪，在訴
      訟上各為有賴積極明之待證事項，就證據邏輯而論，並非二律背反之關係。所
      訴之事實，縱使未能積極證明其為虛偽，衹能以證據不充分之故，而為被申告
      者未予判罪之原因，究不能據以推定申告者所訴即為誣告（參考最高法院二十
      年上字第三○七號判例）。本案告訴人否認在其住處收受被告交付系爭金錢之
      陳述，業經鑑定為說謊，已如前述，則證人吳明財、林國雄附會告訴人而為相
      同之陳述，自亦不足以否定被告曾經攜款交付告訴人之事實。至於證人蕭家茹
      雖未親見被告將款項直接交付告訴人，但在八十七年十月底確曾陪同被告在臺
      北縣板橋市○○路附近以提款卡提領十萬元，隨即相偕前往告訴人住處，由告
      訴人與被告進入房間商談，同年十一月復曾親聞告訴人表示「這件事已經處理
      好」等語，俱經該證人結證在卷（原審卷第八十頁），與被告通過測謊鑑定之
      辯解核無不符，應認卷存事證尚不足以積極證明被告犯誣告罪。公訴人以告訴
      人被訴侵占一案業經處分不起訴，據以推認被告涉嫌誣告，自有未合。
    4.告訴人、證人之陳述有部分前後不符，或相互間有所歧異時，究竟何者為可採
      ，法院仍得本其自由心證予以斟酌，非謂一有不符或矛盾，即應認其全然不可
      採信。尤以關於行為動機、手段及結果等之細節方面，無論囿於個人記憶、陳
      述能力而不免失真，甚或涉及故為誇大渲染，茍其基本事實之陳述與真實性無
      礙，仍非不得採信（參考最高法院七十四年台上字第一五九九號判例）。同理
      ，基於申告者先後陳述內容是否一貫，而為是否涉及誣告之判斷時，自應依其
      所訴基本事實有無顯著矛盾，參酌卷存全盤事證而為取捨，不得僅因微枝末節
      稍有齲齬，摭拾無關證據證價值之片言斷語，遽認其咸出於誣告之犯意。被告
      指訴告訴人涉嫌侵占，關於金錢之數額、來源及交付狀況，依其在警訊中前後
      三次筆錄所載，固不免互有參差，但就告訴人如何受託代為設法展期執行、嗣
      後如何在家收受金錢交付而未見代為繳納罰金之基本事實經過，先後所述仍屬
      大致相符，就其客觀真實性而論，復有前述測謊鑑定等佐證以資補強，自非全
      然無可採信。檢察官以被告在警訊中所為細節陳述先後非盡一致，認為乙○○
      被訴侵占尚非無疑而予處分不起訴，固非無見，但此申告細節前後歧異之情形
      ，根據上述說明，既不能排除受限於記憶、陳述能力因素等有利被告之合理可
      能，仍難進而採為認定被告自始蓄意虛構事實誣陷他人之證據。
  (三)原審以起訴所憑事證不足以證明被告虛構事實誣告他人，職權調查結果又無其他
    足可認定被告有罪之積極證據，因而諭知無罪判決，適用證據法則並無違誤。上
    訴論旨仍執己見，以告訴人否認收受被告交付之財物，並指被告前後所述交付金
    額數目非一，對於業經原判決詳為論駁事項，任意指摘原審判斷不當（告訴人於
    原審判決無罪之後，並未聲請檢察官提起上訴），非有理由，應予駁回。
  (四)被告經合法傳喚，無正當理由不到庭，不待其陳述，逕為判決。
三適用之法律：刑事訴訟法第三百六十八條、第三百七十一條。
本案經檢察官何明楨到庭執行職務
中  華    民    國      九十      年      十      月      十一      日
                              臺灣高等法院刑事第廿庭
                                  審判長法  官  葉  麗  霞
                                        法  官  余  來  炎
                                        法  官  林  勤  綱
右正本證明與原本無異。
如不服本判決應於收受送達後十日內向本院提出上訴書狀，其未敘述上訴之理由者並
得於提起上訴後十日內向本院補提理由書（均須按他造當事人之人數附繕本）。
                                        書記官  陳  菊  珍
中    華    民    國      九十      年      十      月      十六      日


司法院資訊處製作；財團法人民間司法改革基金會備份。
